臺灣高等法院臺南分院刑事裁定        
                                    110年度毒抗字第799號
抗  告  人  甲○○



上列抗告人因違反毒品危害防制條例案件，不服臺灣雲林地方法
院中華民國110年9月30日所為110年度毒聲字第454號裁定，提起
抗告，本院裁定如下：
    主  文
抗告駁回。
    理  由
一、原裁定意旨略以：抗告人即被告（下稱抗告人）因施用第一
    、二級毒品，經臺灣苗栗地方法院以110年度毒聲字第100號
    裁定令入法務部矯正署雲林看守所附設勒戒處所觀察、勒戒
    後，認有繼續施用毒品之傾向，有該所「有無繼續施用毒品
    傾向證明書」可參。原審核閱卷宗，認檢察官之聲請為有理
    由，爰依毒品危害防制條例第20條第2項後段、第3項之規定
    ，裁定令抗告人入戒治處所施以強制戒治，其期間為6 個月
    以上，至無繼續強制戒治之必要為止，但最長不得逾1 年等
    語。
二、抗告意旨略以：抗告人因毒品危害防制條例施用第一、二級
    毒品罪，前受苗栗地方法院提出聲請應送觀察勒戒，期間不
    得逾2月。惟抗告人於110年8月18日起受觀察勒戒至110年10
    月1日，又由檢察官依據勒戒處所之陳報，認抗告人有繼續
    施用毒品傾向，經雲林地院110年度毒聲字第454號裁定，抗
    告人需再受強制戒治處分。抗告人不服依勒戒處所呈交之「
    有無繼續施用毒品傾向之評估標準」，評估醫師其評估過於
    草率，每人約3分鐘的時間，同樣的毒品相關問題4至5題，
    且因修法後受勒戒人數增多，致心理醫師評估時不僅無法細
    詢，也不及做實質性臨床實務審查，在分數方面，以家人有
    無前來勒戒所會客為打分數標準，不符合公平原則。因勒戒
    處分人離家人住處有北有南，遠近各不同，且因疫情期間，
    政府宣導民眾待家中，有些家屬不願出門，因此將家人有無
    前來會客做為打分數標準，抗告人認為有嚴重缺失及失去正
    當性，無法讓多數勒戒人信服，且不應將這充滿瑕疵之評估
    結論列作為裁定強制戒治之基礎。且本案雲林地院110年度
    毒聲字第454號裁定書並未附具詳盡理由，僅依裁定書之評
    分結果總分合計為63分，靜態因子共計52分，動態因子共計
    11分，使抗告人無法清楚明白其評分之細節究竟如何，僅因
    靜態因子、動態因子概括是否太籠統，無法令抗告人理解，
    究竟何原因被裁定戒治，原審裁定顯有判決理由不完備之違
    背法令。再戒治所分屬抽象性及預防性之處分，旨在防止未
    來再犯之可能。法院於審酌此類案件，本應更為詳實查察，
    倘施用毒品之犯罪一律僅依勒戒處所陳報內容作為依據，顯
    有偏頗。其次抗告人已因毒品危害防制條例等案在監服刑中
    ，109年執更助明字第272號，應執行撤銷假釋殘刑4年3月10
    日，110年執更助土字第90號，應執行有期徒刑2年7月，110
    年執助土字第363號，應執行有期徒刑9月，總刑期7年7月，
    抗告人既因案服刑當中，執行觀察勒戒後即再因後案接續執
    行，縱此何以認定抗告人此後在監服刑當中能再有繼續施用
    毒品之認定，是以戒治處分係拘禁人身之自由，本應更為謹
    慎詳實或有無必要性。又抗告人在監服刑期間積極參與毒品
    相關課程及活動，已有積極之戒毒決心，又受徒刑之宣告等
    已達戒除毒癮之效果，本案實無再有戒治處分之必要，請求
    撤銷原裁定，給予抗告人早日服刑便利更生社會等語。
三、按毒品危害防制條例（下稱毒品條例）業於109年1月15日修
    正公布，同年7月15日生效。修正後毒品條例第35條之1第1
    款規定：「本條例中華民國108年12月17日修正之條文施行
    前犯第10條之罪之案件，於修正施行後，依下列規定處理：
    偵查中之案件，由檢察官依修正後規定處理。」；是犯同
    條例第10條之罪者，不論犯罪時間係修正前、後，均應依新
    法規定處理。
四、次按，109年1月15日修正公布、同年7月15日施行之毒品條
    例第20條第3項規定，犯第10條之罪於觀察、勒戒或強制戒
    治執行完畢釋放後，3年後再犯第10條之罪者，適用本條前2
    項之規定。上開所謂「3 年後再犯」，只要本次再犯（不論
    修正施行前、後）距最近1 次觀察、勒戒或強制戒治執行完
    畢釋放，已逾3 年者，即該當之，不因其間有無犯第10條之
    罪經起訴、判刑或執行而受影響 （最高法院109年度台上大
    字第3826號裁定參照）。查，抗告人最近一次因施用毒品案
    件，經法院裁定送強制戒治，並於90年4月1日因強制戒治執
    行完畢釋放出監，而抗告人本案施用第一、二級毒品犯行係
    109年5月19日所為，與前揭經強制戒治執行完畢並釋放日，
    相距已逾3 年，且期間均再無觀察、勒戒或強制戒治等情，
    有臺灣高等法院被告前案紀錄表1份在卷足憑，揆諸前揭說
    明，本案應回歸適用觀察、勒戒及強制戒治之規定。是本件
    檢察官依修正後毒品條例第20條之規定先後聲請觀察、勒戒
    及強制戒治，原審法院循修正後規定及前揭大法庭解釋意旨
    ，分別予以裁准，核無違誤。
五、毒品條例第20條第2 項規定：「觀察、勒戒後，檢察官或少
    年法院（地方法院少年法庭）依據勒戒處所之陳報，認受觀
    察、勒戒人無繼續施用毒品傾向者，應即釋放，並為不起訴
    之處分或不付審理之裁定；認受觀察、勒戒人有繼續施用毒
    品傾向者，檢察官應聲請法院裁定或由少年法院（地方法院
    少年法庭）裁定令入戒治處所強制戒治，其期間為6 個月以
    上，至無繼續強制戒治之必要為止。但最長不得逾1 年。」
    參諸毒品條例之立法理由已明文揭櫫施用毒品者，具「病患
    性犯人」之特質，因而降低施用毒品罪之法定刑，並兼採以
    觀察勒戒方式戒除其「身癮」及以強制戒治方式戒除其「心
    癮」之措施，幫助施用毒品者戒除毒癮，該處分之性質非為
    懲戒行為人，而係為消滅受處分人再次施用毒品之危險性，
    乃著眼於未來之危險所為預防、矯治措施之保安處分。而受
    觀察、勒戒人有無繼續施用毒品傾向之評估，並非完全以受
    勒戒人勒戒後之結果為唯一判準基礎，而是就勒戒前之各種
    情況，作為綜合評估之依據。法務部因應「毒品危害防制
    條例」之修正及109 年11月18日最高法院刑事大法庭109 年
    度台上大字第3826號裁定，洽請衛生福利部協助研修「有無
    繼續施用毒品傾向評估標準」後，修正「前科紀錄與行為表
    現」之第1 題及第3 題之計分方式，餘無修正，此有法務部
    110年3月26日法矯字第11006001760號函可稽，此乃本院依
    職權所知之事項。再依修正後之法務部「有無繼續施用毒品
    傾向評估標準評分說明手冊」規定，仍以「前科紀錄與行為
    表現」、「臨床評估」、「社會穩定度」等三項合併計算分
    數，此三大項中皆有靜態因子與動態因子之配分。先以靜態
    因子分數評分，若靜態因子分數總分在60分（含）以上為「
    有繼續施用毒品傾向」；反之，若在60分以下，與動態因子
    分數相加，而總分在60分（含）以上，仍為「有繼續施用毒
    品傾向」。從而，受觀察、勒戒之人有無「繼續施用毒品傾
    向」，是依具體個案之臨床實務及相關事證等情為綜合判定
    ，有其相當的專業依據及標準，且涉及專門醫學，另衡酌強
    制戒治之目的，是為協助施用毒品者戒斷毒品的心癮及身癮
    ，考量其性質所為的一種保安處分類型，該評估標準適用於
    每一位受觀察、勒戒處分之人，具一致性、普遍性、客觀性
    ，且具反覆檢驗性，所得之綜合判斷結果，倘其評估由形式
    上觀察，無擅斷或濫權等明顯不當的情事，法院自應予以尊
    重。
六、經查，本件抗告人經臺灣苗栗地方法院以110年度毒聲字第1
    00號裁定送勒戒處所觀察、勒戒，嗣由法務部矯正署雲林看
    守所附設勒戒處所執行觀察、勒戒後，經該所之醫師依前開
    修正後之評分標準，以抗告人之：
  1.前科紀錄與行為表現部分部分靜態因子之毒品犯罪相關司法
    紀錄「8筆」，達上限10分、首次毒品犯罪年齡為「20歲以
    下」，達上限10 分、其他犯罪相關紀錄「5筆」，亦達上限
    10分，入所時尿液毒品檢驗為「無藥物反應」計0分。所內
    行為表現之動態因子為「持續於所內抽菸」計2分。
  2.臨床評估部分靜態因子之多重毒品濫用為「有，種類：海洛
    因、安非他命」，達上限10分、合法物質濫用為「有，種類
    ：菸」計2 分、使用方式為「無注射使用」計0 分、使用年
    數為「超過一年」計10分。動態因子之精神疾病共病（含反
    社會人格）為「無」計0分、臨床綜合評估（含病識感、動
    機、態度、就醫意願）評定為「中度」計4 分。
  3.社會穩定度部分靜態因子之工作為「全職工作：人力派遣公
    司」計0 分、家庭：家人藥物濫用為「無」計0 分。入所後
    家人是否訪視為「無」計5 分、出所後是否與家人同住則為
    「是」計0 分。
  4.依上開靜態、動態因子得分合計為63分（靜態因子得分合計
    52分，動態因子得分合計11分），已逾60分。綜合判斷為有
    繼續施用毒品傾向，此有法務部矯正署雲林看守所附設勒戒
    處所「有無繼續施用毒品傾向證明書」、「有無繼續施用毒
    品傾向評估標準紀錄表」等件附卷可稽。原審法院核閱全卷
    後，裁定令抗告人入戒治處所強制戒治，核屬適法有據。
七、抗告意旨雖以前揭情詞，主張原裁定不當，然查：
（一）法務部矯正署雲林看守所附設勒戒處所出具之「有無繼續
      施用毒品傾向證明書」、「有無繼續施用毒品傾向評估標
      準紀錄表」，乃屬綜合判斷之結果，係該所具相關專業知
      識經驗之專家於抗告人在所執行觀察、勒戒期間，依其本
      職學識就抗告人之前科紀錄及行為表現、臨床評估及社會
      穩定度等因素所為之綜合判斷，係具有科學驗證所得之結
      論，且由形式上觀察，並無擅斷或濫權等明顯不當之情事
      ，自得資為判斷抗告人有繼續施用毒品傾向之證明。抗告
      人徒以勒戒處所評估醫師評估草率，未做實質性臨床實務
      審查，及以家人有無前來勒戒所會客為打分數標準欠缺正
      當性云云，指摘原裁定，自屬無據。　
（二）又依抗告人之「有無繼續施用毒品傾向評估標準紀錄表」
      有關抗告人之詳細評分，業如前述，原審裁定雖未一一具
      體敘明，然查其結論，並無違誤，抗告意旨以原審裁定未
      附詳細理由，使抗告人無法明白評分細節及被裁定戒治之
      理由，指摘原裁定理由不備云云，亦無理由。
（三）至抗告人雖另因毒品條例等案要接續執行，然其前曾受觀
      察、勒戒、強制戒治，於90年4月1日因強制戒治執行完畢
      後，另因搶奪、竊盜等案，經法院分別判處徒刑確定，接
      續入監執行至93年3月12日假釋出監，又再因違反毒品條
      例等罪經法院分別判處徒刑確定，自94年12月21日入監執
      行，至106年3月10日縮刑期滿假釋，再接續執行另案之拘
      役40日及併科罰金易服勞役之180日，至106年10月15日出
      監，嗣於109年5月19日再犯本案施用第一、二級毒品犯行
      ，此有臺灣高等法院被告前案紀錄表1份在卷可佐，是抗
      告人前已曾因案入監服刑10餘年之久，卻於出監後，再犯
      本案施用毒品罪，是可認抗告人之毒品成癮性，並無法因
      入監服刑即得完全戒除，即縱因在監服刑中無施用毒品之
      可能，然待其服刑完畢出監後，仍不能排除有再犯施用毒
      品之可能性，故抗告人縱受有徒刑之宣告，並不代表已達
      戒除毒癮之效果，是自難僅以抗告人尚有刑期待接續執行
      ，即逕認抗告人已無繼續施用毒品之傾向，而無強制戒治
      之必要。故抗告意旨以其執行勒戒後有後案要接續執行，
      且期間有積極參與毒品相關課程及活動已有戒毒決心，實
      無再為戒治之必要云云，仍屬無據，難以採信。
八、綜上所述，原審准許檢察官之聲請，裁定抗告人令入戒治處
    所施以強制戒治，經核於法並無違誤。抗告意旨仍執前詞請
    求撤銷原審裁定，為無理由，應予駁回。
九、據上論斷，爰依刑事訴訟法第412條，裁定如主文。　　
中　　華　　民　　國　　110 　年　　10　　月　　13　　日
                  刑事第四庭    審判長法  官  郭玫利
　　　　　　　　　                    法  官  陳金虎   
                                      法  官  林臻嫺 
以上正本證明與原本無異。
不得再抗告。
　　　　　　　　　　　　　　　　　　　書記官  楊宗倫　　
中　　華　　民　　國　　110 　年　　10　　月　　13　　日